【裁判字號】    89,訴,709
【裁判日期】    890829
【裁判案由】    偽造文書等
【裁判全文】
臺灣板橋地方法院刑事判決                          八十九年度訴字第七○九號
    公  訴  人  臺灣板橋地方法院檢察署檢察官
    被      告  丁○○
右列被告因偽造文書等案件，經檢察官提起公訴（八十八年度偵字第二四七九○號）
，本院判決如左：
    主  文
丁○○連續行使偽造私文書，足以生損害於他人，處有期徒刑陸月，緩刑參年。
    事  實
一、丁○○於民國八十五年七月十五日自任會首，在台北縣中和市○○路○段一二八
    巷十九弄五之一號，鳩集如附表所示陳龍、戊○○、甲○○、乙○○等人合組民
    間互助會，連會首共三十三人，每會新台幣（下同）一萬元，底標一千元，會期
    自八十五年七月十五日起至八十七年十一月十五日止，約定於每月十五日下午九
    時在上址開標，六月、十二月於二十五日加標一次，並採「內標」制（亦即投標
    者以一定金額得標後，其餘會員給付予會首之會款即可扣除該得標金額），旋於
    八十五年七月十五日繳納會首之會費並第一次開標。嗣丁○○於會期進行期間因
    周轉不靈，復見各會員多未前來監督投標，且互不認識，有機可趁，竟意圖為自
    己不法之所有，並基於詐欺取財及行使偽造準私文書概括之犯意，自八十五年十
    二月二十五日起至八十七年二月十五日止，於會期內之不詳時間，在上址先後五
    次冒用活會會員丙○○、潘毓良、林宗荔（二次）、陳秋燕之名義（起訴書原載
    丁○○係冒用會員陳佳言、乙○○、甲○○之名義，業經檢察官於本院審理中撤
    回，並追加前開會員部分事實），在標單紙上偽載上揭會員之姓名及分別為二千
    八百元、二千九百元、三千二百元、三千二百元、三千五百元之金額為競標之利
    息，而偽造該紙依習慣足以表示其參與互助會投標標取會款用意證明之準私文書
    ，表示該活會會員以標單上所載利息標取會款之意，以此偽造丙○○、潘毓良、
    林宗荔（二張）、陳秋燕之標單，提出高於底標若干之標金競標而行使之，因而
    得標，足以生損害於上開被冒名之會員及其他活會會員，並以此詐術，告知當次
    被冒名之會員及其他活會會員，訛稱當期會款已由他人所標取，致當次被冒名之
    會員及其他活會會員因此陷於錯誤，仍繼續交付以一萬元扣除標金利息之會錢予
    丁○○，丁○○則連續五次以此方法，詐得各次會款扣除當月之利息，再乘以當
    次活會會員人數（含此次被冒標者及前次被冒標者）之金額。嗣於八十七年四月
    十五日開標（第二十四會）後，丁○○突宣布停標並避不見面，經各活會會員彼
    此聯繫後，始查知上情。
二、案經戊○○、甲○○、乙○○訴由台灣板橋地方法院檢察署檢察官偵查起訴。
    理  由
一、訊據被告丁○○對於右揭事實均坦承不諱，核與證人即告訴人乙○○、甲○○、
    戊○○於偵查及本院訊問時所述被告倒會之情節相符，並與證人即被害人丙○○
    所證其以丙○○、潘毓良、林宗荔（二會）、陳秋燕之名義參加此會，被告即是
    冒標此五會等情互核相符，並有互助會單影本在卷可稽。被告雖陳稱：因時間久
    遠，已不復記憶確實之投標時間、利息等細節云云，而證人亦均無法確定被告冒
    標之時間及標單所填之金額，但被告以假冒他人名義之標單填載利息投標，已使
    當次被冒標者及其他活會會員因此陷於錯誤，被告雖冒標之時間、利息已不復記
    憶，但其所詐欺之金額係會款一萬元扣除當月利息，再乘以當次活會會員及被冒
    標者（含前次被冒標者）之人數，其金額仍得計算，並無礙其犯行之認定。本案
    事證明確，被告犯行洵堪認定，自應依法論科。
二、查一般民間互助會之投標，會員如欲參加標會時，僅在一張空白紙條上，書寫本
    人姓名（或蓋章）及一定之數目字（阿拉伯數字或國字數字均可），並未再書寫
    其他文字，如單就該張字條之形式上觀察，實不知該製作名義人所書寫之數字係
    代表何種意義，尚不具備一般文書之效力，此與在支票背面蓋章或署押作為背書
    ，乃票據法規定具備對支票負擔保責任之私文書效力有別。惟依一般民間互助會
    之投標習慣，上開標會時書寫姓名、數字之字條即係標單，在投標時行使，即可
    使在場投標者瞭解該標單意在競標，依民間互助會之習慣乃用以表示製作名義人
    欲以該數字作為利息參加競標會款之意思，為特定用意之證明，故互助會之標單
    應屬於刑法第二百二十條第一項之準私文書（司法院七十六年廳刑一字第一六六
    九號函亦同此見解）。被告持此偽造之標單行使投標而得標，使當次被冒名者及
    其他活會會員（含前次被冒名者）陷於錯誤，而如數交付扣除標息之會款，核其
    所為，係犯刑法第二百十六條、第二百二十條第一項、第二百十條之行使偽造私
    文書罪，及同法第三百三十九條第一項之詐欺取財罪。被告偽造會員署押之行為
    ，係偽造標單私文書之階段行為，不另論擬；其偽造標單後復持以行使，其偽造
    之低度行為應為行使之高度行為所吸收，亦不另論罪。又被告於當次開標時之詐
    欺行為，其詐欺對象包括當次被冒標之活會會員、前次被冒標之會員及其他活會
    會員，有同種想像競合犯之關係，應依刑法第五十五條前段想像競合犯之規定，
    從一重仍依詐欺取財罪處斷。被告先後五次行使偽造私文書及詐欺取財之犯行，
    均時間緊接，犯罪構成要件相同，顯各係基於概括之犯意而為，均應依刑法第五
    十六條連續犯之規定論以一罪，並依法加重其刑。又被告所犯上開行使偽造私文
    書、詐欺取財二罪間，有方法結果之牽連關係，為牽連犯，應依刑法第五十五條
    後段牽連犯之規定，從一重依刑法第二百十六條、第二百二十條第一項、第二百
    十條之行使偽造私文書罪處斷。爰審酌被告自陳因一時周轉狀況不如預期而冒標
    支應，核與告訴人戊○○證稱：以前曾參加被告之合會，均無問題等情相符，及
    被告行使偽造私文書並詐欺取財之次數、詐得之金額，已與各被害人達成和解，
    分期賠償所受之損害，及犯罪後坦承犯行、表示悔意之態度等一切情狀，量處如
    主文所示之刑，以資懲儆。又被告前未曾受有期徒刑以上刑之宣告，有台灣高等
    法院檢察署刑案紀錄簡覆表在卷可稽，其因一時失慮，偶罹刑典，惟事後已深具
    悔意，且與各被害人達成和解，業據告訴人表示原諒，經此刑之宣告後，應知所
    警惕而無再犯之虞，本院因認對被告所宣告之刑以暫不執行為當，爰予宣告緩刑
    三年，用啟自新。
三、被告所偽造被害人丙○○、潘毓良、林宗荔（二紙）、陳秋燕名義之標單並未扣
    案，而被告於本院審理中亦供承上開標單於開標後即予丟棄，衡情應屬實在，上
    開偽造之標單既已滅失（含其上署押部分），爰不就此再為沒收之諭知，附此敘
    明。
據上論斷，應依刑事訴訟法第二百九十九條第一項前段，刑法第五十六條、第二百十
六條、第二百二十條第一項、第二百十條、第三百三十九條第一項、第五十五條、第
七十四條第一款，罰金罰鍰提高標準條例第一條前段，判決如主文。
本案經檢察官陳伯厚到庭執行職務。
中      華      民      國    八十九    年      十      月     十九     日
                              臺灣板橋地方法院刑事第五庭
                                      審判長法  官  陳  秀  
                                            法  官  李  世  華
                                            法  官  王  偉  光
右正本證明與原本無異。
如不服本判決，應於判決送達後十日內，向本院提出上訴狀。
                    書記官  簡  永  聰
中      華      民      國    八十九    年      十      月     二十     日
附錄本案論罪科刑法條全文：
刑法第二百十條
偽造、變造私文書，足以生損害於公眾或他人者，處五年以下有期徒刑。
刑法第二百十六條
行使第二百十條至第二百十五條之文書者，依偽造、變造文書或登載不實事項或使登
載不實事項之規定處斷。
刑法第三百三十九條
意圖為自己或第三人不法之所有，以詐術使人將本人或第三人之物交付者，處五年以
下有期徒刑、拘役或科或併科一千元以下罰金。
以前項方法得財產上不法之利益或使第三人得之者亦同。
前二項之未遂犯罰之。
附    表：（會員名單）
丁○○（會首）、陳龍、陳淑卿、陳秀忠、潘毓良、丙○○、林宗荔（二會）、陳秋
燕、鄭寶川、素雲、陳太太（四會）、張秋榮、鍾太太、甲○○（二會）、乙○○（
二會）、陳佳言、戊○○、許艷純（二會）、小琪、許衡柏、姜智中、許鴻鍵、葉姑
、阿松、小如、上海。


司法院資訊處製作；財團法人民間司法改革基金會備份。
